臺灣臺中地方法院民事判決　　　九十三年度婚字第一０一一號
　　原告即反訴被告　丙○○
　　訴訟代理人　　　吳聖欽律師
　　複代理人　　　　戊○○
　　訴訟代理人　　　羅豐胤律師
　　被告即反訴原告　乙○○
　　訴訟代理人　　　蔡得謙律師
　　　　　　　　　　何立斌律師
上列當事人間離婚等事件，本院於民國九十四年十一月十一日言
詞辯論終結，判決如下：
    主      文
准原告與被告離婚。
被告應給付原告新台幣壹仟貳佰柒拾陸萬陸仟肆佰陸拾元，及自
民國九十三年六月十八日起至清償日止，按年息百分之五計算之
利息。
原告其餘之訴駁回。
訴訟費用由被告負擔百分之三十二，餘原告負擔。
本判決第二項於原告以新台幣肆佰貳拾伍萬伍仟肆佰捌拾柒元為
被告供擔保後得為假執行；但被告如於假執行程序實施前，以新
台幣壹仟貳佰柒拾陸萬陸仟肆佰陸拾元為原告預供擔保後，得免
為假執行。
原告其餘假執行之聲請駁回。
准反訴原告與反訴被告離婚。
反訴原告其餘之訴及假執行之聲請均駁回。
反訴訴訟費用由反訴原告負擔。
    事實及理由
壹、本訴部分：
一、原告主張：
（一）兩造於民國七十一年三月七日結婚，並育有長女田書蓉、
      長子田明倫二人。原告婚後將執行牙醫業務所得及投資不
      動產之利得全數交由被告管理；另原告婚後所購買門牌號
      碼為臺中市○○路○段三八０號、臺中市○○路四四二號
      等二棟房屋暨坐落之土地亦均登記於被告名下；原告並將
      兩造所生未成年子女田書蓉、田明倫送至國外大學攻讀藝
      術與醫學，足見原告對於被告及子女呵護備至。詎被告仍
      不滿於生活現狀，竟自八十九年間起，非但行蹤與生活作
      息丕變，更屢屢藉題，要求與原告離婚，被告曾自行書妥
      離婚協議書，將兩造夫妻財產分為四等份，由兩造與子女
      四人平均分配，並強迫原告於該離婚協議書上簽名，然事
      後被告未進而要求原告協同至戶政機關辦理離婚登記。迨
      至九十二年五、六月間某日，訴外人駱其賢（化名駱建國
      ），出現於原告平日練球之『楊老師高爾夫球練習場』，
      由於駱其賢前往上開球場，卻經常未攜帶球具，目的似不
      在練球，其怪異行徑引起原告球友之注意，原告友人沈春
      枝自告奮勇跟蹤駱其賢，赫然發現駱其賢離開球場後，竟
      前往被告開設之『英之花設計坊』花店與被告會合，二人
      間互動親暱，原告知悉上情後，雖不願相信上開事實，然
      因近幾年來被告態度丕變，致原告又不得不懷疑被告可能
      發生外遇。嗣經原告友人沈春枝繼續自告奮勇跟蹤駱其賢
      ，於同年八月間某日晚上九時許，沈春枝發現被告與駱其
      賢自『英之花設計坊』各自駕車外出，前後緊緊相隨，並
      於市區○○○○街道後，同時返回花店，且一前一後自花
      店側門進入，駱其賢並於花店內櫃檯前親吻被告，之後二
      人即相偕上樓。同年十二月二十五日駱其賢女友趙庭鳳（
      其與原告係於球場相識）前往原告設立於新竹市之診所看
      診時，原告僅對其告知醫療方式，即以其係駱其賢友人為
      由而婉拒為其看診。之後趙庭鳳為此詢問駱其賢，駱其賢
      始向趙庭鳳坦承與被告間之情事。於同年月二十八日晚上
      七時許，在臺中市○○路『蓮荷果餐飲店』，駱其賢遂在
      原告及友人江坤造、劉釘堂、江榮哲等人面前，陳稱其於
      九十二年五月間與被告發生第一次性關係，之後兩人繼續
      交往，同年五、六月間被告要其接近原告，以藉機查悉是
      否有何理由可與原告離婚等語，駱其賢並能當場指出被告
      之身體特徵，此外，亦有原告友人沈春枝所見上開情事（
      被告與駱其賢二人於花店內親吻）佐證，至此，原告不得
      不相信被告與駱其賢間確實發生通姦情事，當天駱其賢為
      表示其對原告之歉意，亦當場簽立自白書，原告乃於九十
      三年二月二日對被告提出通姦罪告訴，經臺彎臺中地方法
      院檢察署以九十三年度偵字第八七０六號起訴，嗣經台灣
      台中地方法院以九十三年易字第一九一二號判決被告與駱
      其賢各有期徒刑三月，旋經被告上訴於台灣高等法院台中
      分院於九十四年十月二十六日以九十四年度上易字第一九
      八號改判被告無罪確定。
（二）兩造婚後，原告將執行牙醫業務所得及投資房地產之利得
      全數交由被告管理，金額在數千萬元以上，約於八十九年
      間，原告曾接獲臺中分公司寄送予被告之對帳單，被告當
      時在該公司之往來金額除有新臺幣（下同）四千萬元外，
      尚有存款、股票及不動產等，且兩造家中經濟大權及原告
      診所財務均由被告掌管，然被告卻視錢如命，性格極端，
      對於子女學費吝於付出，兩造子女田書蓉曾自美國打電話
      向被告索取學費、生活費，被告竟向田書蓉表示：「你爸
      爸是醫生比較有錢，你去向他要」等語；八十九年間某日
      ，原告胞兄田勝男擬向原告商借四百三十萬元，被告要求
      必須明確承諾還款期限及利息，原告認兩造經濟尚稱優渥
      ，上開要求似乎不近人情，詎被告聞言暴跳如雷，竟以木
      椅丟擲原告背部，並以手抓傷原告手臂，之後被告並結清
      多個銀行往來戶頭，將原告近二十年工作所得藏匿於他處
      ，且被告為達隱匿財產目的，遂以夫妻分居為由，分別申
      報兩造之所得稅。
（三）被告經常在原告診所員工面前對原告疾言厲色，絲毫未顧
      及原告尊嚴，甚且猜忌成性，無故誣指原告與員工江盈珍
      有染，並打電話責備江盈珍母親未將女兒管教好，致令江
      盈珍母親枉受冤屈。於八十九年間被告要求原告簽署離協
      議書，且將其於金融機構之往來帳戶結清，挪走原告財產
      後，竟陸續向原告友人沈春枝、江榮哲、賴德祥等人訛稱
      不實情事，令原告之工作與社交備受困擾。
（四）綜上，被告自八十九年間因原告胞兄田勝男向原告調現週
      轉一事，兩造發生嚴重口角，被告並持椅子砸傷原告，及
      於數日後被告要求原告簽立離婚協議書，此後被告即對原
      告不理不睬，在外與駱其賢交往，雙方無任何交集，形同
      陌路，顯見兩造間夫妻情愛已失，婚姻有難以維持之重大
      事由，為此爰依民法第一千零五十二條第一項第二款及同
      條第二項規定訴請離婚。再者，因兩造離婚係可歸責於被
      告，爰依民法第一千零五十六條之規定，請求被告給付原
      告非財產上之損害賠償二百萬元。此外，被告婚後本無工
      作，雖於九十一年七月間開設『英之花設計坊』，惟收入
      相當有限；而原告婚後將執行牙醫業務所得及投資利得均
      交付予被告，並購置不動產登記於被告名下，因此被告目
      前名下有門牌號碼為臺中市○○路○段三八０號、臺中市
      ○○路四四二號等二棟房屋（均係住商合一之四層樓獨棟
      房屋，且一樓均為店面），保守估計每棟房屋市價均在二
      千萬元以上，另有存款、股票、基金等，價值亦在數千萬
      元左右；而原告因信任被告，將名下財產全數交予被告打
      理，致原告名下無任何財產，故兩造間財產差額保守估計
      在七千萬元以上，以七千萬元計算，應由原告分得其中百
      分之六十，則原告可請求被告給付三千八百萬元，自屬當
      然。又被告於九十四年十月十二日上午十一時許，於前開
      刑事案件在台灣高等法院台中分院審理中公然誣指原告在
      外尋花問柳，原告依民法第四百十六條第一款認被告有故
      意侵害原告之行為，主張撤銷前述不動產及珠寶、手錶等
      動產之贈與，並追加請求被告應將前開二筆不動產移轉登
      記予原告及返還一千七百八十萬元等語。並先位聲明：（
      一）請准原告與被告離婚。（二）被告應給付原告四千萬
      元，及自起訴狀繕本送達翌日（九十三年六月十九日）起
      至清償日止，按週年利率百分之五計算之利息。（三）原
      告願供擔保，請准宣告假執行。（四）訴訟費用由被告負
      擔。備位聲明：（一）請准原告與被告離婚。（二）被告
      應將坐落台中市○區○○○段二二之一五二地號土地及其
      上同段五建號即門牌號碼台中市○○路○段三八０號房屋
      ；及坐落台中市○區○○○段三三六之四二地號土地及其
      上二七六一建號即門牌號碼台中市○○路四四二號房屋移
      轉登記予原告。（三）被告應給付原告一千七百八十萬元
      及自起訴狀繕本送達翌日起至清償日止，按週年利率百分
      之五計算之利息。（四）原告願供擔保，請准宣告假執行
      。（五）訴訟費用由被告負擔。
二、被告則略以：被告並未與訴外人駱其賢發生通姦情事，原告
    僅持駱其賢書立之自白書即謂被告與駱其賢間通姦，實嫌率
    斷，不足採信，且被告與駱其賢均經台灣高等法院台中分院
    於九十四年十月二十六日以九十四年度上易字第一九八號判
    決無罪確定。兩造婚後，原告並未將其執行牙醫業務所得或
    投資利得全數交予被告，被告目前名下之銀行存款、股票或
    基金等，均係被告自有資金或被告母親投資購置之金額，與
    原告無涉，顯見原告主張其婚後將財務全數交予被告打理乙
    情，與事實不符；而被告目前名下門牌號碼為臺中市○○路
    ○段三八０號、臺中市○○路四四二號等二棟房屋，係原告
    婚後購置並登記於被告名下；及被告以訴外人施淑惠名義開
    設之外幣存款帳戶內所有資金，亦係原告於八十九年以前將
    其執行牙醫業務所得與投資房地產之利得交予被告管理運用
    ，均為被告婚後無償取得；另被告所有之珠寶飾物，係被告
    於婚前購買，因此上開財產均不應計入兩造剩餘財產分配之
    範圍，其情甚明。另由原告於起訴狀中主張，子女在美國就
    學之學費、生活費係由其獨自負擔，被告未給付分文，及八
    十九年間，原告胞兄向其告貸四百三十萬元等情，衡諸美國
    大學學費與生活費，一年高達一、二百萬元，原告如名下無
    任何財產，豈有能獨自負擔及借貸高額款項予其胞兄，依上
    情觀之，足認原告主張矛盾，不足採信。又原告除於本件離
    婚訴訟中提起非財產上損害賠償二百萬元外，另於上開刑事
    案件中，亦以同一原因事實提起附帶民事訴訟，向被告求償
    五百萬元，姑不論原告重複請求有無違法之虞，足見原告實
    有利用訴訟程序無理向被告索取金錢之惡意。又兩造間之婚
    姻關係既尚未解消，即法定夫妻財產制關係未消滅前，原告
    自無從依民法第一千零三十條之一請求剩餘財產分配等語，
    資為抗辯。並聲明：原告之訴駁回。（按兩造關於剩餘財產
    分配部分之陳述及主張，於後述提及該部分財產時再逐一論
    述之）
貳、反訴部分：
一、反訴原告主張：反訴原告並無何與訴外人駱其賢通姦之情事
    ，反係反訴被告串通訴外人駱其賢、江坤造、江榮哲、劉釘
    堂等人設詞誣陷反訴原告，業經台灣高等法院台中分院以九
    十四年度上易字第一九八號判決無罪確定已如前述。又反訴
    被告於本訴中主張反訴原告「對於生活現狀不滿足，屢屢藉
    題與反訴被告發生口角」「性格極端、視錢如命」「猜忌成
    性」「刁難反訴被告診所之員工，向反訴被告友人散佈不實
    言論」等情，足見反訴被告用詞極盡侮辱、刻薄、謾罵之能
    事，亦不難看出兩造間已失卻夫妻間互信、互愛之基礎，兩
    造之婚姻已名存實亡，而有無法繼續維繫之重大事由，爰依
    民法第一千零五十二條第二項規定訴請離婚。又反訴被告以
    民刑事訴訟為手段折磨反訴原告，致反訴原告精神受創，且
    反訴原告並無過失可言，爰依民法第一千零五十六條第二項
    規定，請求反訴被告賠償精神損害一百萬元。又兩造於婚姻
    關係存續中各自取得而現存應計入剩餘財產分配基礎之財產
    ，其中反訴原告名下應納入剩餘財產分配之金額約為二百萬
    元；反訴被告名下應納入剩餘財產分配之金額則高達四、五
    千萬元，兩者差額達四千萬元之譜，反訴原告因財力有限，
    先請求分配剩餘財產五百萬元。是反訴原告自得依民法第一
    千零三十條之一規定，請求反訴被告給付上開兩造財產差額
    等語。並聲明：（一）請准反訴原告與反訴被告離婚。（二
    ）反訴被告應給付反訴原告六百萬元，及自反訴起訴狀送達
    反訴被告翌日（九十四年一月八日）起至清償日止，按年息
    百分之五計算之利息。（三）反訴原告願供擔保，請准宣告
    假執行。（四）反訴訴訟費用由反訴被告負擔。
二、反訴被告則以：除引用本訴陳述（按兩造關於剩餘財產分配
    部分之陳述及主張，於後述提及該部分財產時再逐一論述之
    ）
參、得心證之理由：
甲、關於程序部分
一、被告主張「兩造間之婚姻關係既尚未解消，即法定夫妻財產
    制關係未消滅前，原告自無從依民法第一千零三十條之一請
    求剩餘財產分配。」等語。按夫妻離婚之訴與夫妻財產分配
    之請求得合併提起，此觀之民事訴訟法第五百七十二條規定
    即明，如第一審法院認離婚判決尚未確定，而以夫妻間法定
    財產制關係未消滅為由，拒絕就夫妻財產之分配為裁判，則
    前開民事訴訟法得合併提起訴訟之規定即失其意義。況離婚
    之訴與剩餘財產分配得合併起訴，其立法目的在於維持公益
    ，而不使其屢次提起，俾避免當事人徒爭訟累也（民事訴訟
    法第五百七十二條之立法理由參照）。再參酌九十一年六月
    二十六日增訂民法第一千零三十條之四，亦明文規定夫妻現
    存之婚後財產，其價值之計算，如係因判決而離婚者，以起
    訴時為準，益徵於離婚之訴，應許當事人一併提起剩餘財產
    分配之訴訟。是當事人願於離婚訴訟合併提起夫妻財產之分
    配，法院自當准許。（最高法院九十三年度台上字第二０一
    ０號判決意旨及九十年十一月二十二日台灣高法院暨所屬法
    院九十年法律座談會彙編第一五三頁至一五九頁參照）。經
    查，本件原告於離婚之訴合併提夫妻剩餘財產分配，被告亦
    於九十四年一月七日提起離婚及剩餘財產分配之反訴，顯見
    兩造均同意於本件離婚訴訟一併解決兩造間之財產分配甚明
    。綜上，本院參酌前述民事訴訟法第五百七十二條規定、九
    十一年六月增訂民法第一千零三十條之四及最高法院前開判
    決意旨、台灣高等法院座談會、兩造訴訟均於離婚之訴合併
    請求剩餘財產分配等情以觀，認原告於離婚訴訟合併提起夫
    妻剩餘財產分配，自應准許。
二、原告於九十四年十月二十八日具狀追加備位聲明，請求法院
    判決被告應將坐落台中市○區○○○段二二之一五二地號土
    地及其上同段五建號即門牌號碼台中市○○路○段三八０號
    房屋；及坐落台中市○區○○○段三三六之四二地號土地及
    其上二七六一建號即門牌號碼台中市○○路四四二號房屋移
    轉登記予原告；及被告應給付原告一千七百八十萬元及自起
    訴狀繕本送達翌日起至清償日止，按週年利率百分之五計算
    之利息。觀之前開書狀意旨，原告主張前開不動產係其所贈
    與被告，惟被告於於九十四年十月十二日上午十一時許，在
    台灣高等法院台中分院審理前述通姦刑事案件時公然誣指原
    告在外尋花問柳，造成原告名譽受損，因而依民法第四百十
    六條第一款認被告有故意侵害原告之行為，主張撤銷前述不
    動產之贈與，並請求被告應將前開二筆不動產移轉登記予原
    告及反還前開不動產後，再請求被告給付剩餘財產一千七百
    八十萬元（即備位聲明第三項）。而被告則於九十四年十一
    月二日具狀表示不同意原告前述追加。經查，本件原告原係
    起訴請求判決准許兩造離婚及依民法第一千零三十條之一請
    求兩造剩餘財產之分配，是其原訴訟（即先位之訴）所應審
    酌者為兩造有無離婚之法定原因及剩餘財產之多寡併如何分
    配；此與原告前開追加之訴係以兩造間之贈與財產有無民法
    第四百十六條第一款之得撤銷原因，兩者之請求權基礎、法
    院審酌範圍、兩造攻擊防御方法顯有不同，核與民事訴訟法
    第二百五十五條第一項各款之規定不符；再者，非婚姻之訴
    所得合併提起或追加者，限於民事訴訟法第五百七十二條第
    三項所定為限，此觀之該條項規定即明，本件原告所追加者
    係以撤銷贈與為原因，與原起訴（即先位之訴）無涉，宜另
    循其他民事訴訟程序解決，是原告前開追加之訴於法不合，
    不應准許。
三、被告即反訴原告原於九十四年一月七日提起反訴時僅主張請
    求六百萬元之剩餘財產分配，惟於九十四年十一月二日具狀
    將該六百萬元之剩餘財產分配減縮為五百萬元，並依民法第
    一千零五十六條第二項規定追加請求原告即反訴被告應賠償
    精神損害一百萬元。就前開六百萬元減縮為五百萬元，核與
    民事訴訟法第二百五十五條第一項第三款相符，自應准許；
    就另主張依第一千零五十六條第二項規定追加請求原告即反
    訴被告應賠償精神損害一百萬元部分，反訴被告不同意其追
    加，惟因該追加之精神損害係指無過失之配偶向有過失之配
    偶於判決離婚時請求其賠償精神損害，是兩造就該部分之攻
    擊防禦即以兩造對於離婚有無過失為其範圍。而原告起訴離
    婚與反訴原告之反訴離婚，均主張依民法第一千零五十二條
    第二項規定，實務上認依該條項規定主張離婚時，法院應審
    酌兩造過失之輕重，如兩造過失相同即得准許兩造離婚，如
    兩造過失有輕重之別，則僅許過失較輕之一方得依該條項請
    求離婚（詳後述兩造離婚部分之論述）。是反訴原告前開追
    加請求精神損害賠償，法院應為審酌者亦以兩造對婚姻破綻
    為範圍，則其追加應不甚礙反訴被告之防禦及本件訴訟之終
    結，核與民事訴訟法第二百五十五條第一項第七款規定相符
    ，應與准許。
乙、關於離婚及精神損害賠償部分：
一、本訴部分
（一）原告起訴主張兩造於民國七十一年三月七日結婚，並育有
      長女田書蓉、長子田明倫二人，且兩造曾於八十九年五月
      二日簽暑離婚協議書，為兩造所不爭執，復有戶籍謄本及
      該協議書（參卷一證物一及證物五）各在卷可稽，堪認為
      真實。
（二）又被告與駱其賢所涉通姦之刑事部分雖經判決無罪確定，
      惟該判決係認證人所證及其他證據，或屬審判外之陳述而
      不得採為證據，或被告所為與刑法上通姦罪之構成要件不
      符而判決通姦無罪，並非認定相關證人所述不實，此觀之
      該判決即明。是該判決所認定之事實，縱與刑法通姦罪之
      構成要件不符，然於本件離婚事件，非不得採為離婚破綻
      與否之證據。該判決對於證人沈春枝目睹被告與訴外人駱
      其賢曾有親密行為部分則以「證人沈春枝雖於偵查中證述
      ：『（92年8月間某日晚上9點左右是否有看到乙○○及駱
      其賢在乙○○所開之花店駕車外出？）我看見他自行外出
      好幾次。我不認識駱其賢，我是丙○○及乙○○的好朋友
      。他們常爭吵，我常在中間調解。有一次丙○○跟我說過
      球場內有一人有問題即是駱其賢，我說我去看看，看我是
      否認識，駱其賢剛好離開。故我自後面跟縱駱其賢，結果
      跟到英之花設計坊，我不知道這設計坊是乙○○所開設的
      。我很好奇便跟我幾位朋友繼續跟縱。後來每一天我們都
      到設計坊對面的中醫診所，都有注意到駱其賢每天都到設
      計坊去，後來常看到駱其賢及乙○○自設計坊出來，曾有
      一次我們以為他們要去加油，結果他們發現有人跟蹤到加
      油站後即不見了，但有一天晚上九點多，我看見乙○○把
      門關起來，二人各自開車離開，於是我打電話給丙○○說
      乙○○要回家了，結果乙○○開著車在忠太東路繞了半小
      時，後來又繞回去花店，把鐵門打開進去，不到五分鐘駱
      其賢則進去店內，乙○○第一個動作是把其小外套脫掉，
      而駱其賢進去後把門鎖起來。他們二人即馬上抱在一起親
      吻，接下來他們即到樓上去。』等語。然衣上開證詞，亦
      僅目睹被告乙○○與被告駱其賢有形影相隨並進而相吻之
      親密動作而已。然刑法之通姦罪與相姦罪必須達到姦淫之
      程度，而證人沈春枝並未目睹被告乙○○與被告駱其賢之
      有何姦淫之行為，自難以其所目睹被告乙○○及被告駱其
      賢之上開形影相隨並有相吻之親密動作，進而遽推論其二
      人因而有進一步之姦淫行為。」，有該刑事判決在卷可參
      （參該判決第四頁至第五頁），並經本院調閱前開卷宗（
      影本）經核屬實。是刑事確定判決雖認證人沈春枝所證述
      之前開事實，不能證明被告與駱其賢有通姦之行為，惟該
      判決亦認定被告與駱其賢有證人所述之親密行為為事實。
      雖被告於本院審理時否認有證人沈春枝所述情節，惟前開
      證人於九十三年六月二日於檢察官偵中以證人身分到庭具
      結證述前開情節，且為前開刑事確定判決認定為事實（僅
      認被告與駱其賢前開親密行為尚不足構成刑法上之通姦罪
      責）。是被告於婚姻關係存續中，與訴外人駱其賢有前開
      親密行為之事實應堪採認。
（三）按民法第一千零五十二條第二項所稱「有前項以外之重大
      事由，難以維持婚姻者」，乃抽象的、概括的離婚事由，
      係民法親屬編於七十四年修正時，為因應實際需要，參酌
      各國立法例，導入破綻主義思想所增設。但其事由應由夫
      妻之一方負責者，僅他方得請求離婚，是其所採者為消極
      破綻主義精神，而非積極破綻主義。關於是否為難以維持
      婚姻之重大事由，其判斷標準為婚姻是否已生破綻而無回
      復之希望。而婚姻是否已生破綻而無回復之希望，則應依
      客觀的標準，即難以維持婚姻之事實，是否已達於倘處於
      同一境況，任何人均將喪失維持婚姻意欲之程度而定。至
      於同條但書所規定「難以維持婚姻之重大事由應由夫妻之
      一方負責者，僅他方得請求離婚」，乃因如肯定有責配偶
      之離婚請求，無異承認恣意離婚，破壞婚姻秩序，且有背
      於道義，尤其違反自己清白（clean hands）之法理，有
      欠公允，同時亦與國民之法感情及倫理觀念不合，因而採
      消極破綻主義。然若夫妻雙方均為有責時，則應衡量比較
      雙方之有責程度，許責任較輕之一方向應負主要責任之他
      方請求離婚，如雙方之有責程度相同，亦准許雙方請求離
      婚，以符合公平（最高法院九十一年臺上字第二０二三號
      判決意旨參照）。本院審酌上情認為：兩造婚後已於八十
      九年五月二日即簽署離協議書，其後被告與其員工駱其賢
      有前述親密行為，其與駱其賢之交往雖未構成刑法上之通
      姦罪，惟已逾越夫妻間與異性交往應保持之社會規範，是
      被告對於兩造婚姻之破綻顯有過失；惟原告於發現被告前
      開過當行為，並未理性溝通，化解婚姻可能存在之危機，
      反由第三人進行私人跟監與搜證，復於未有確切通姦之證
      據前即因懷疑而對被告提起刑事訴訟，使原已破綻之婚姻
      更加無法挽回，則原告對於兩造婚姻之破綻亦有過失之責
      。再參酌兩造於八十九年五月二日即簽署離婚協議書，其
      後又經前述刑事訴訟及本件民事離婚與剩餘財產分配之訴
      訟，則任何人處於相同地位時，均難期待繼續維持婚姻之
      意欲；是以，兩造之婚姻明顯已生破綻，且無回復之希望
      ，上開情形已構成難以維持婚姻之重大事由，且此項重大
      事由，兩造均有過失之責，已如前述，就前情觀之，兩造
      對於婚姻破綻之過失程度相同。從而，原告依民法第一千
      零五十二條第二項之規定，訴請判決兩造離婚，洵屬有據
      ，應予准許。又離婚之訴為形成之訴，訴訟標的依通說為
      形成權即離婚事由之存否，於同一當事人主張多項離婚原
      因時，如法院認其中一項為有理由，對於當事人之其他主
      張即無須審酌，本件原告主張離婚之原因另有民法第一千
      零五十二條第一項第二款之事由，惟其請求本院既已依民
      法第一千零五十二條第二項規定准予兩造離婚，則對於原
      告之其他主張，自無審究之必要。況原告主張被告與訴外
      人即被告所經營「英之花設計坊」之員工駱其賢有通姦之
      行為，業經台灣高等法院台中分院於九十四年十月二十六
      日以九十四年度上易字第一九八號判決無罪確定在案，有
      該判決在卷可參，並經本院調閱前開刑事卷宗，經核屬實
      ，附此敘明。
（四）又按民法第一千零五十六條第第二項之非財產上損害賠償
      請求權，係以受害人無過失為其前提要件，此觀之該條規
      定即明。據前論述，本件判決離婚係兩造均有可歸責之事
      由，是原告既非無過失之配偶，揆諸前開說明，原告自不
      得依前述法律規定請求精神損害賠償。是原告依前開法律
      規定請求被告賠償其損害二百萬元，於法自有未合，應予
      駁回；原告該部分之訴既經駁回，則其假執行之聲請即失
      所附麗，應併駁回，附此敘明。
二、反訴部分：
（一）反訴原告主張：反訴原告並無何與訴外人駱其賢通姦之情
      事，反係反訴被告串通訴外人駱其賢、江坤造、江榮哲、
      劉釘堂等人設詞誣陷反訴原告，業經台灣高等法院台中分
      院以九十四年度上易字第一九八號判決無罪確定已如前述
      。又反訴被告於本訴中主張反訴原告「對於生活現狀不滿
      足，屢屢藉題與反訴被告發生口角」「性格極端、視錢如
      命」「猜忌成性」「刁難反訴被告診所之員工，向反訴被
      告友人散佈不實言論」等情，足見反訴被告用詞極盡侮辱
      、刻薄、謾罵之能事，亦不難看出兩造間已失卻夫妻間互
      信、互愛之基礎，兩造之婚姻已名存實亡，而有無法繼續
      維繫之重大事由，爰依民法第一千零五十二條第二項規定
      訴請離婚。又反訴被告以民刑事訴訟為手段折磨反訴原告
      ，致反訴原告精神受創，且反訴原告並無過失可言，爰依
      民法第一千零五十六條第二項規定，請求反訴被告賠償精
      神損害一百萬元。經查：
      (1)反訴原告起訴主張其與駱其賢所涉通姦部分，業經台灣
        高等法院台中分院以九十四年度上易字第一九八號判決
        無罪確定，有該刑事判決在卷可參，並經本院調閱前開
        卷宗，經核屬實，堪 認反訴原告該部分主張為真實。
      (2)又反訴原告主張其遭反訴被告提起前開刑事訴訟，後經
        判決無罪確定，不難看出兩造間已失卻夫妻間互信、互
        愛之基礎，兩造之婚姻已名存實亡，而有無法繼續維繫
        之重大事由等語。經查，反訴被告雖認反訴原告有前述
        與異性之不當交往行為，惟並無確切之通姦證據，竟對
        反訴原告提起刑事訴追，致已生破綻之兩造婚姻無法挽
        回，是反訴原告前開主張應堪認為真實。
      (3)按民法第一千零五十二條第二項所稱「有前項以外之重
        大事由，難以維持婚姻者」，乃抽象的、概括的離婚事
        由，係民法親屬編於七十四年修正時，為因應實際需要
        ，參酌各國立法例，導入破綻主義思想所增設。但其事
        由應由夫妻之一方負責者，僅他方得請求離婚，是其所
        採者為消極破綻主義精神，而非積極破綻主義。關於是
        否為難以維持婚姻之重大事由，其判斷標準為婚姻是否
        已生破綻而無回復之希望。而婚姻是否已生破綻而無回
        復之希望，則應依客觀的標準，即難以維持婚姻之事實
        ，是否已達於倘處於同一境況，任何人均將喪失維持婚
        姻意欲之程度而定。至於同條但書所規定「難以維持婚
        姻之重大事由應由夫妻之一方負責者，僅他方得請求離
        婚」，乃因如肯定有責配偶之離婚請求，無異承認恣意
        離婚，破壞婚姻秩序，且有背於道義，尤其違反自己清
        白（clean hands）之法理，有欠公允，同時亦與國民
        之法感情及倫理觀念不合，因而採消極破綻主義。然若
        夫妻雙方均為有責時，則應衡量比較雙方之有責程度，
        許責任較輕之一方向應負主要責任之他方請求離婚，如
        雙方之有責程度相同，亦准許雙方請求離婚，以符合公
        平（最高法院九十一年臺上字第二０二三號判決意旨參
        照）。本院審酌上情認為：兩造婚後已於八十九年五月
        二日即簽署離協議書，其後反訴被告雖發現反訴原告與
        其員工駱其賢有前述親密行為，惟反訴被告於發現反訴
        原告前開過當行為，並未理性溝通，儘力化解婚姻可能
        存在之危機，於未有確切通姦之證據前即對被告提起刑
        事訴訟，使原已破綻之婚姻更加無法挽回，則反訴被告
        對於兩造婚姻之破綻當有過失之責。惟反訴原告前述行
        為，亦已逾越夫妻間與異性交往應保持之社會規範，則
        反訴原告對於兩造婚姻之破綻亦有過失之責。本院參酌
        兩造於八十九年五月二日即簽署離婚協議書，其後又經
        前述刑事訴訟及本件民事離婚與剩餘財產分配之訴訟，
        則任何人處於相同地位時，均難期待繼續維持婚姻之意
        欲；是以，兩造之婚姻明顯已生破綻，且無回復之希望
        ，上開情形已構成難以維持婚姻之重大事由，且此項重
        大事由，兩造均有過失之責，已如前述，就前情觀之，
        兩造對於婚姻破綻之過失程度相同。從而，反訴原告依
        民法第一千零五十二條第二項之規定，訴請判決兩造離
        婚，洵屬有據，應予准許。
      (4)又按民法第一千零五十六條第第二項之非財產上損害賠
        償請求權，係以受害人無過失為其前提要件，此觀之該
        條規定即明。據前論述，本件判決離婚固係兩造均有可
        歸責之事由，是反訴原告既非無過失之配偶，揆諸前開
        說明，反訴原告自不得依前述法律規定請求精神損害賠
        償。則反訴原告依前開法律規定請求反訴被告賠償其損
        害一百萬元，於法自有未合，應予駁回；反訴原告該部
        分之訴既經駁回，則其假執行之聲請即失所附麗，應併
        駁回，附此敘明。
丙、關於兩造請求剩餘財產分配部分（本訴及反訴一併論述）
一、兩造於八十九年五月二日曾簽署離婚協議書（並未履行離婚
    登記），且於該協議中載明「丙○○、乙○○謹定於民國八
    十九年五月二日協議解除婚約，要件如左項：（一）所有夫
    妻名下動產及不動產均分為四份，含子女各一份‧‧‧」，
    有該協議書在卷可參（見卷一證物五）。惟依該協議書意旨
    係以兩造協議離婚生效為前開財產分配之條件，然兩造並未
    履行離婚登記之程序，是兩造離婚既不生效力，則兩造前開
    關於財產之分配已失其依據，自亦不生財產分配契約之效力
    。再者，原告於本件離婚之訴合併提起夫妻財產之分配，被
    告亦反訴請求離婚及夫妻財產之分配，是應認兩造已合意解
    除前開契約中有關夫妻財產分配之方式，而改依民法第一千
    零三條之一夫妻剩餘財產分配之方式解決兩造財產爭端，從
    而，縱前開協議書就財產分配方式已生契約之效力，亦已經
    兩造合意解除，本院自得就兩造剩餘財產為分配之請求為實
    質之審理及判決，先予敘明。
二、夫妻間之贈與是否屬民法第一千零三十條之一第一項第一款
    所指之「因繼承或其他無償取得之財產」？或對第三人繼承
    之財產與受自第三人之贈與始屬該條款所定之「因繼承或其
    他無償取得」？經查：
    按夫妻剩餘財產分配之對象，在於該財產之取得與婚姻貢
      獻及協力有關者始足當之，例如，繼承他人之財產、配偶
      之一方所得之慰撫金等，均與婚姻貢獻及協力無涉，自不
      應將之列為夫妻剩財產之分配，此觀之該條立法意旨即明
      。
    夫或妻於婚姻關係存續所取得而現存財產，應列為夫妻剩
      餘財產分配之對象，是如夫妻之一方將其婚姻關係存續中
      所得贈與他方，他方因此取得之受贈財產即無庸列入剩餘
      財產之分配，就贈與一方而言顯失公平；蓋夫妻財產之增
      加，係夫妻共同協力之結果，同屬夫妻現存之婚後財產，
      依法本應列為剩餘財產分配之對象。
    我國民法關於夫妻財產制於七十四年六月五日修正時，係
      以德國、瑞士法例為藍本，在民法第一千零三十條之一增
      加規定聯合財產制剩餘財產之分配（參戴東雄著，民法親
      屬編修正後之法律疑問，第二０九頁至二一０頁）。夫妻
      間有贈與財產時，其剩餘財產如何分配？瑞士舊民法亦未
      規定，惟瑞士法院之判例，在聯合財產制上，夫於婚姻存
      續中，以妻名義登記之不動產，即使無贈與之意思，因有
      不動產變動之登記為依據，妻仍受推定而取得所有權，惟
      將來婚姻關係消滅而為剩餘財產之分配時，夫所贈與之財
      產可計入夫應分配給妻其剩餘財產三分之一數額內。另在
      德國立法例之淨益共同財產制上，配偶一方之淨益超過他
      方者，其超過部分之半數稱為平衡債權，歸屬於他方配偶
      ；而計算配偶一方之平衡財產時，如該配偶曾由他方配偶
      因生前處分行為而有所獲得時，亦應算入。是為公平起見
      ，參考瑞士判例與德國民法之立法精神，宜解為我國民法
      第一千零三十條之一第一項第一款所定之因繼承或其他無
      償取得之財產」顯指受自夫妻以外之繼承財產與受自夫妻
      以外之無償取得財產而言。蓋夫妻間之贈與，乃受贈一方
      對婚姻生活之貢獻，該贈與並非單純無償取得，卻是有代
      價所得，故應加入受贈一方之剩餘財產而予以分配（參戴
      東雄著「台大法學叢書（六十）親屬法實例解說第一一五
      頁至一一六頁）。
    又就目的解釋而言，民法第一千零三十條之一但書之立法
      意旨在於繼承或無償取得之財產，因與婚姻共同生活無關
      ，亦即一方對他方財產之取得，無協力之功。又夫妻間之
      贈與，因夫妻互負同居義務，通常為婚姻生活之美滿而需
      同甘共苦，通力合作，而與第三人單純之贈與有甚大差異
      。夫對於妻之贈與，或許感激其持家之辛苦，或酬勞對其
      事務之協助，有鑑於此，夫妻間之贈與與第三人之贈與如
      同視，不僅違背立法意旨，抑且對贈與之一方造成不公平
      。從而於聯合財產制關係消滅，而為剩餘財產分配時，夫
      妻間如有贈與財產者，宜視為有償取得之財產與剩餘財產
      分配之前付（參戴東雄著，民法親屬編修正後之法律疑問
      ，第二二二頁至二二三頁）。
    綜上所述，夫妻現存之婚後財產，同屬夫妻於婚姻關係存
      續中共同協力所得，該夫妻共同協力所得之財產，僅在夫
      妻間流通持有，縱一方將之贈與他方，仍同屬夫妻之現存
      婚後財產，宜視為有償取得與剩餘財產分之前付，自應計
      入夫妻剩餘財產之核算範圍始為公平。本院參酌前述立法
      意旨、外國立法例及學者見解與夫妻間財產相互流動之婚
      姻生活本質，認我國民法第一千零三十條之一第一項第一
      款所指之「因繼承或其他無償取得之財產」，應指夫妻以
      外之第三人，而非指夫妻間相互繼承或相互贈與之財產而
      言，以符公平。
三、又九十一年六月二十六日增訂民法第一千零三十條之四第一
    項規定「夫妻現存之婚後財產，其價值之計算以法定財產制
    關係消滅時為準，但夫妻因判決而離婚者以起訴時為準。」
    ，觀之該條立法意旨「財產範圍及計算，關係夫妻剩餘財產
    之分配。爰明定‧‧‧。但夫妻因判決而離婚時，其婚後財
    產範圍及計算基準，例外以起訴時為準，以期明確，俾免適
    用上發生疑義。」，是夫妻因判決離婚者，其現存財產之範
    圍如何及現存財產之價值如何計算，悉以起訴時為其基準；
    換言之，夫妻之現存婚後財產，如係因判決而離婚者，其財
    產範圍（含動產、不動產、債權、債務等）均以起訴時為基
    準。否則，如夫妻於起訴離婚前曾取得之財產而於起訴時已
    不存，或起訴後再生之債權或債務均可列入剩餘財產計算，
    對離婚訴訟中夫妻之剩餘財產計算顯失公平，亦無從於離婚
    訴訟中確定夫妻剩餘財產之範圍及價值。此即為新修正民法
    第一千零三十條之四但書規定夫妻婚後財產範圍（含債權債
    務）及其計算標準「以起訴時為準」之故。查本件原告起訴
    離婚之日期為九十三年六月十日，此觀之原告起訴狀本院所
    蓋收狀日期戳即明，亦為兩造所不爭執。綜上，本件兩造現
    存婚後財產之範圍（動產、不動產及債權債務狀態）及價值
    ，自應以九十三年六月十日為其基準。
四、又原告主張鑑定機關所為鑑定有部分不實等情。經查，兩造
    於訴訟中已合意選任華聲企業發展鑑定顧問公司（下華聲公
    司)為本件系爭動產與不動產之鑑價機關（參本院九十四年
    七月六日筆錄）是兩造既同意系爭動產與不動產之價值由華
    聲公司確定之，而華聲公司亦已提出鑑定報告，並載明相關
    鑑定之依據，有鑑定報告在卷可稽（外放），並經鑑定證人
    洪振剛於九十四年十一月十一日到庭結證屬實，是原告並無
    證據證明鑑定公司之鑑定有何錯誤之處，尚難以其主觀上認
    定之珠寶價值與鑑定結果之價值有差異，即遽認鑑定機關所
    鑑定之價值不實。綜上，本院就本件系爭動產與不動產之價
    值自應依該鑑定公司之鑑價結果。
五、原告現存之婚後財產（依民法第一千零三十條之四，以本件
    離婚起訴之日即九十三年六月十日為基準日）
（一）動產部分：
         三信銀行進化分行帳號000000000000
           0號存款：四十萬三千九百二十五元，為兩造所不
           爭執（參九十四年三月三十日筆錄）
        台中民權路郵局帳號00000000號存款：二十
          八萬三千九百六十一元，為兩造所不爭執（參九十四
          年三月三十日筆錄）
        華南銀行水湳分行帳號00000000000號存
          款：八十元，為兩造所不爭執（參九十四年三月三十
          日筆錄）
        三信銀行台中分行帳號000000000號存款：
          一千七百十八元，為兩造所不爭執（參九十四年三月
          三十日筆錄）
        三信銀行台中分行帳號0000000000號存款
          ：一千元，為兩造所不爭執（參九十四年三月三十日
          筆錄）
        慶城建設開發股票一０二五股，合計三千零七十五元
          ，為兩造所不爭執（參九十四年三月三十日筆錄）
        台北國際商銀股票二二六九四股，合計五十二萬一千
          九百六十二元，為兩造所不爭執（參九十四年三月三
          十日筆錄）
        第七商業銀行股票二三八二三股，合計三十萬四千六
          百九十六元，為兩造所不爭執（參九十四年三月三十
          日筆錄）
        三信商銀股票六一二０００股，合計九百七十萬零二
          百元，為兩造所不爭執（參九十四年三月三十日筆錄
          ）
        華新科技股票七一六股，計一萬六千九百六十九元
          ，為兩造所不爭執（參九十四年三月三十日筆錄）
        國泰金控股票三六九０股，計二十二萬三千二百四十
          五元，為兩造所不爭執（參九十四年三月三十日筆錄
          ）
        第七商業銀行帳號0000000000000號存
          款部分：
          被告主張原告至九十三年六月十日之金額為六萬七千
          一百三十八元。（九十四年三月三十日筆錄）惟據該
          銀行九十三年十二月十日七營業字第一一０三七號函
          所附該行九十三年十二月八日列印之第000000
          0000000號帳戶之餘額為零；再參該銀行九十
          三年十二月十三日七崇德字第一一０三八號函所附原
          告在該行第0000000000000號證券活期
          儲蓄存款明細資料表所載，原告在九十三年四月十六
          日之餘額為二萬七千一百三十八元（按下一交易日為
          同年六月二十一日，已逾本件九十三年六月十日之基
          準日）是原告在銀行0000000000000帳
          號內之存款應以二萬七千一百三十八元列入分配。
        關於原告持分十分之一之坐落台中市○○段○○段十
          一地號即門牌號碼台中市○○路十一號金龍大樓地下
          一樓之租金收取部分（按建物部分詳後述，僅購買建
          物，未購買土地），經查該建物為原告與訴外人邱俊
          哲、壬○○等人合夥出資購買，登記於他人名下，原
          告持股十分之一，有不動產買賣契約書在卷可稽（參
          被告九十三年十一月二十三日訴狀所提被證四），並
          經證人丁○○於九十四年七月二十七日到庭結證稱略
          以「伊目前是負責管理台中市○○路十一號地下一樓
          ，該建物登記在原合夥人以外之其他三人名下，是由
          原合夥人七人指定的，原告是合夥人之一，原告持分
          十分之一，該建物目前出租中，八十年間買受該建物
          價值是一千萬元左右，原告約出資一百三十萬元，當
          時只買建物，未買土地，該建物自八十八年六月起出
          租，每月租金約二萬元，至九十三年七月三十一日止
          ，原告共分得十萬三千八百五十元，是分二次給付，
          一次是三萬八千二百五十八元，一次是六萬五千五百
          九十二元，是以二張支票給付」等語；另據證人即合
          夥人之一壬○○亦於同日到庭證稱略以「該建物係登
          記在訴外人林堯嶽、江靜惠、胡林秀美名下，原告持
          分十分之一。」等語。綜上證人所述，前開建物係原
          告與證人等七人合夥購買，並登記於訴外人即前述林
          堯嶽等三人名下，原告持分十分之一，且至九十三年
          七月三十一日止，原告已分得租金所得十萬三千八百
          五十元甚明，是原告有該租金收入固堪認定，惟該租
          金係金錢收入，應與原告其他存款混合而無從辨別其
          究單獨存在於何處，為免與原告前述他金融機關存款
          重複計算為原告財產，被告亦無證據證明該租金收入
          是否於九十三年六月十日時特定存在於何處，則前開
          租金收入存僅證明原告曾有該筆金錢收入而已，自毋
          庸再單獨列為原告現存之婚後財產計算。
        關於其他股利收入部分，原告對八十九年度金額為三
          十七萬八千九百四十四元，九十年度為二十九萬零七
          百九十八元，九十一年度為一萬七千四百六十六元，
          九十二年度為三十九萬三千零四十八元之金額主張不
          應列入分配（參九十四年三月三十日筆錄）被告則主
          張應列入分配。（九十四年三月三十日筆錄）。經查
          ，前開股利收入為八十九年度至九十二年度之股利收
          入，而本件計算兩造財產之基準日為九十三年六月十
          日，被告未能證明前開股利收入於前述基準日仍為存
          在而屬原告現存之婚後財產，依民法第一千零三十條
          之一第一項前段規定，被告既不能證明前開股利收入
          為原告現存之婚後財產，自無從將之列入剩財產分配
          。
        關於假扣押擔保金一千三百三十四萬元部分：
          原告對金額不爭執，惟主張因該款項係向他人所借，
          屬原告債務（參九十四年三月三十日筆錄）；被告則
          主張應列入原告財產分配（參九十四年三月三十日筆
          錄）。經查，原告主張因籌措聲請假扣押之資金而於
          九十三年一月三十一日向黃麗靜借款五十萬元、向江
          榮哲借款二百萬元、於同年月二十七日向庚○借款七
          百萬元、於同年月二十八日向江勝雄借款一百萬元及
          向賴德祥借款十三萬元、於同年月三十日再向賴德祥
          借款三百五十萬元，並提出借據六紙為證（參卷二證
          物十七），且有前開債權人將前開款項分別匯入原告
          在三信商業銀行進化分行第0000000000號
          帳戶內（其中賴德祥係以其自己及其女兒賴亭芳二人
          名義匯款），嗣經原告轉為定存即向法院聲請假扣押
          ，有該銀行交易明細表在卷可稽（參卷三證物十九交
          易明細表）。再者，原告聲請假扣押被告財產之時間
          為九十三年二月二日，其假扣押之聲請事項係主張以
          三信商業銀行所發行面額一千三百萬元之無記名可轉
          讓定期存款單為債務人供擔保，聲請在四千萬元之範
          圍內假扣押被告財產，嗣經本院民事執行處於九十三
          年二月三日以九十三年度裁全字第五一七號裁定准以
          假扣押在案，有各該聲請書及本院裁定在卷可稽，並
          經本院調閱前開執行卷經核屬實。就原告當時在金融
          機關之存款而言，確無該筆金額之資力，而其不動產
          於當時亦無任何抵押貸款之登載，則原告該筆假扣押
          擔保金之來源勢必向他人告貸應堪採認。本院就前開
          借據、債權人將借款匯入原告所有三信銀行銀行之交
          易明細表與前開借據時間、匯款時間、原告聲請假扣
          押時間、本院裁定准予假扣押時間及綜觀原告當時在
          金融機關可立即使用之存款情形互核觀之，應堪認原
          告前開主張為真實。是系爭一千三百三十四萬元係原
          告為籌措假扣押資金而向他人告借之債務應堪採認。
        關於原告胞兄田勝男借款債權四百三十萬元部分：
          原告主張：對金額不爭執，但已清償，不應列入分配
          （九十四年三月三十日筆錄）；被告主張田勝男完全
          未清償（九十四年三月三十日筆錄）經查，證人即原
          告胞兄田勝男於本院九十四年四月二十七日到庭證稱
          略以：「伊曾於八十九年向原告借款四百三十萬元，
          原告以現金支付，伊用來買股票，伊在第一次清償三
          十萬元，之後則分三次，於九十年、九十一年、九十
          二年及九十三年間各清償一百萬元，均以現金清償，
          都是在當年七、八月時清償，借款往來都沒有借據或
          收據，原告收取款項是匯給國外子女花用。除這筆之
          外，未有其他債權債務關係。至於伊在九十年六月十
          二日有匯給原告七十萬元，是處理伊父親遺產後，將
          所剩的錢匯給原告，分給其他兄弟則以現金給付，每
          人也都是七十萬元，但並未簽收據。」等語。查原告
          對於曾出借四百三十萬元予證人田勝男不爭執，而證
          人對於向原告借款四百三十萬元亦不爭執，惟證人田
          勝男前開所證已清償完畢則與常情不符，蓋兄弟間借
          款或清償固未必簽立字據，惟證人所述於九十年至九
          十三年之每年七、八月間各以現金清償原告一百萬元
          ，然一百萬元現金屬大筆金錢，如以現金清償，領、
          存之間風險較大，況證人所述係借款做為購買股票之
          用，而原告亦將所收債權匯予國外子女，則衡諸常情
          ，兩人間應以帳戶內轉帳或匯款方式較為便捷，何須
          由證人領出一百萬元現金交付原告，原告再存入帳戶
          內轉匯其在國外子女。再者，證人將其處理父親遺產
          後應給予各兄弟之七十萬元，原告部分之七十萬元亦
          以匯款方式給予原告，則前述各一百萬元何以用現金
          清償？況證人給予原告以外之兄弟各七十萬元部分卻
          以現金清償，同一事件卻有不同之處理方式，顯與事
          實不符。綜上，原告未能舉證證明前開債權四百三十
          萬元已獲清償，本院認證人應僅清償前述七十萬元，
          是原告該部分債權應為三百六十萬元，並應列入原告
          財產分配。
        關於田牙醫診所八十九年至九十二年營業收入部分：
          （八十九年度五十五萬四千五百零六元，九十年度：
          五十七萬六千一百十四元，九十一年度：四十一萬零
          二百六十四元，九十二年度：六十九萬四千一百六十
          八元）原告主張：應屬起訴前之事實，現已不存在，
          被告則主張應列入原告財產分配。經查，前開收入係
          自八十九年至九十二年之營業收入，屬起訴前之財產
          ，是否於前述基準日仍存在而為現存之婚後財產，被
          告未能舉證證明，又縱於前述基準日存在，亦應與前
          述原告各金融機關存款混淆，無從特定，況被告就該
          部分並未能舉證證明該營業所得於前述基準日存在？
          存在於何處？而屬原告現存之婚後財產？是被告既未
          能舉證證明，則前開資料僅證明田牙醫診所曾有前開
          報稅資料或曾有前開所得，既不能證明為現存之婚後
          財產，自不得列入原告之剩餘財產核算。
        原告現有積架汽車一輛（車號：ＮＺ─三二九九號，
          一九九三年份）經鑑定結果，該車在九十三年六月十
          日當時之價值為三十二萬元。
        綜上所述，原告所有應列入剩餘財產分配之動產總額
          為二百零六萬七千九百六十九元（403925＋283961＋
          80＋1718＋1000＋3075＋521962＋304696＋0000000
          ＋16969＋223245＋27138＋0000000＋000000－00000
          000＝0000000）
（二）不動產部分：
      金龍大樓地下一樓（即台中市○○段○○段一一地號，
        建物坐落台中市○○路十一號地下一樓）原告合夥持股
        十分之一，經華聲公司鑑定結果，本建物於九十三年六
        月十日當時之價值為九百零四萬二千八百三十元，依原
        告持有十分之一計算結果，原告持分之價值為九十萬四
        千二百八十三元。
      原告所有坐落台中縣梧棲鎮○○段第三五號、三五之二
        號、三五之三號及三六號等四筆土地，原告各持分八分
        之一。經華聲公司鑑定結果，該四筆土地於九十三年六
        月十日之總價值為四千四百四十八萬八千六百六十八元
        ，依原告持分八分之一計算結果，其價值為五百五十六
        萬一千零八十四元。至被告九十四年九月三十日具狀主
        張原告於九十一年十一月十三日，提供前開不動產為擔
        保，向三信商銀設定第一順位抵押權而貸得二百五十萬
        元應列入原告之婚後財產縱或屬實，僅證明原告於婚姻
        關係存續中曾有此筆抵押貸款之收入，而該筆貸款為現
        金，是否於九十三年六月十日仍存在而屬於原告現存之
        婚後財產，被告並未能舉證證明之，尚難以原告於婚姻
        關係存續中曾獲有該筆貸款，即將之歸入原告現存之婚
        後財產而計為原告剩餘財產分配之核算，附此敘明。
      綜上，原告現存婚後不動產之價值核為六百四十六萬五
        千三百六十七元（904283＋0000000＝0000000）
（三）原告現存之婚後總財產為八百五十三萬三千三百三十六元
     （0000000＋0000000＝0000000）
（四）至原告持有之元泰食品股票二五０００股，合計二十五萬
      元，兩造均同意不列入分配（九十四年三月三十日筆錄）
      。
六、被告現存之婚後財產：（依民法第一千零三十條之四，以本
    件離婚起訴之日即九十三年六月十日為基準日）查被告曾向
    訴外人施淑惠、田明倫借用帳號及保險箱使用，有施淑惠、
    田明倫出具之聲明書在卷可證（參卷一所附證七及證八聲明
    書。）其中施淑惠之聲明書「本人施淑惠開立台灣銀行水湳
    分行綜合存款000000000000，聯信商業銀行復
    興分行活期存款00000000000000，花旗銀行
    文心分行保管箱帳號四三七，花旗銀行文心分行活存000
    0000000，外幣存款0000000000，同意由
    乙○○自行存提款項，本人不得私自變更使用，此致乙○○
    ，聲明人施淑惠（簽名）‧‧‧」。又田明倫之聲明書載明
    「本人田明倫開立第一商銀北屯分行保險箱帳號E一一六一
    ，同意由母親乙○○使用，本人不得私自變更使用，此致乙○○，聲明人田明倫（簽名）‧‧‧」。是前開帳戶、保險
    箱內存款及物品雖為施淑惠或田明倫名下，惟係被告向施淑
    惠、田明倫借用，屬被告財產至明。
（一）動產部分：
      美金九萬七千二百十一點三四元（其中花旗銀行為九萬
        七千二百零一點九七元，台銀水湳分行為九點三七元）
        ，經查九十三年六月十日當日之美金兌換新台幣匯率為
        三三點四一五（參美商花旗銀行股份有限公司文心分公
        司九十四年六月十五日九十四政查字第六五五一號函，
        後述有關外幣兌換新台幣匯率亦同）依此計算結果，本
        部分折合新台幣三百二十四萬八千三百十七元（元以下
        四捨五入）。
      歐元二萬三千六百二十一點四三元（其中花旗銀行為二
        萬三千六百二十一點零二元，文心分行為零點四一元）
        ，經查九十三年六月十日當日之歐元兌換新台幣匯率為
        四０點九一九，依此計算結果，本部分折合新台幣九十
        六萬六千五百六十五元（元以下四捨五入）。
      日幣三百五十七萬六千七百十一元（花旗銀行），，經
        查九十三年六月十日當日之日幣兌換新台幣匯率為０點
        三０七，依此計算結果，本部分折合新台幣一百零九萬
        八千零五十元（元以下四捨五入）。
      澳幣二點九二元（花旗銀行），經查九十三年六月十日
        當日之澳幣兌換新台幣匯率為二三點二九八，依此計算
        結果，本部分折合新台幣六十八元（元以下四捨五入）
        。
      紐幣十點三四元（花旗銀行），經查九十三年六月十日
        當日之紐幣兌換新台幣匯率為二０點八八，依此計算結
        果，本部分折合新台幣二百十六元（元以下四捨五入）
        。
      至被告對於前開外幣金額固不爭執，惟辯稱該等外幣投資
      係由被告母親甲○○提供資金，性質上屬被告無償取得之
      財產等語（參被告九十四年三月三十日準備書狀），惟查
      被告就該外幣部分之存款前後主張不一，亦與證人所述不
      符。被告先於九十年一月七日反訴時具狀主張「被告所用
      訴外人施淑惠外幣存款帳戶內所有之資金，係原告於八十
      九年以前，將其執行牙醫業務及投資房地所得之利得交予
      被告管理使用，‧‧‧，。是該資金亦屬被告乙○○無償
      取得之財產，不應計入剩餘財產分配。」（參卷二被告反
      訴狀）。惟又被告之母甲○○於九十四年十一月二日到庭
      證稱：「被告婚後我有一次拿四百多萬元給被告投資，我
      並不知道被告投資何種事業，被告投資好像有賺錢，投資
      所得，我是寄放在被告處，並不是要贈與給被告，我不清
      楚被告為何會以施淑惠的名義寄放。我是以支票給付被告
      投資，但以幾張支票給付，我記不得，何時投資，我也記
      不清楚。」等語（參本院九十四年十一月二日筆錄）。是
      依證人即被告之母前開證言，其係一次以支票交付被告四
      百餘萬元，供被告投資之用，投資所得如有盈餘，亦僅寄
      放被告處而非將之贈予被告。然被告九十四年三月三十日
      準備書狀主張前開財產係其母所贈與，屬無償取得，顯與
      被告之母前開證詞不符，亦與前述反訴狀主張係由被告以
      牙醫執業所得等交由被告管理運用相異甚明。再依被告九
      十四年九月十四日聲請狀，被告則另主張其母甲○○係提
      供三百萬元資金供其投資土地，被告於購買土地後又出售
      ，其母將本金及獲利部分均交由被告「託管」，而被告將
      該託管之資金，陸續慧入施淑惠之花旗銀行帳戶購買外幣
      投資等語。」等語。是被告母親前開交付被告之金額究為
      四百餘萬元或三百萬元，被告與其母親所述不一，且被告
      母親將投資之盈餘究係贈與被告或交被告託管，被告先主
      張係贈與，後又改稱係託管，縱或被告母親因年事已高而
      有遺忘，惟被告對究係贈與或託管則前後陳述不一，且被
      告對該幣存款之資金來源多次前後主張不一，顯難採認。
      是被告主張前後不一，與證人所述亦不相符，則被告前開
      不一之主張，顯不可採。綜上所述，被告未能證明前開外
      幣為無償取得或他人所託管，對購買外幣之資金來源前後
      多次主張不一，本院參酌前述被告前後不一及與常情不符
      之主張、施淑惠聲明同意出借之聲明書及被告於九十四年
      三月三十日提出之準備書狀亦載明同意前述文心分行之歐
      元零點四一元計入剩餘財產分配等情以觀，認前開施淑惠
      名義寄放於銀行之財產，非屬被告無償取得，亦非屬被告
      母親所寄放託管，應屬被告現存之婚後財產，而以訴外人
      施淑惠名義存放，自應計入剩餘財產之核算甚明。
      股票價值為一百四十五萬六千五百二十七元，為兩造不
        爭執（參被告於九十四年三月三十日提出之準備書狀）
      聯信商業銀行存款三千二百四十四元，兩造不爭執（參
        被告於九十四年三月三十日提出之準備書狀）
      第七商業銀行存款十三萬九千四百七十五元，兩造不爭
        執（其中營業部三百八十元，成功分行一千一百十元，
        崇德分行十三萬七千九百八十五元，並參被告於九十四
        年三月三十日提出之準備書狀）
      台中三信商銀存款三千七百三十一元，兩造不爭執（四
        帳號分別為八百四十四元、七百零一元、六百六十八元
        、一千五百十八元，並參被告於九十四年三月三十日提
        出之準備書狀）
      中國信託銀行存款合計三萬零三百八十七元，兩造不爭
        執。（其中000000000帳號及0000000
        00帳號各為一萬二千五百六十二元、一萬七千八百二
        十五元，並參被告於九十四年三月三十日提出之準備書
        狀）
      被告以兩造之女田書蓉名義存放於中國信託銀行活儲帳
        號000000000000帳號於九十三年六月四日
        之存款為二十七萬七千七百四十七元（下一交易日為九
        十三年六月二十一日）有該行九十三年八月三十一日中
        信銀文字第九三０四七三二００八七號函所附交易明細
        表在卷可稽（參卷二該銀行函文），參以該帳號內之交
        易明細內容於九十三年三月二十五日有「代次交」，九
        十三年六月一日有「稅款」，九十三年六月四日有「繳
        稅款」及「現金支出」、「房屋稅」等交易項目之記載
        ，惟田書蓉在國外唸書，自不可能國內有該項交易，則
        應為被告以田書蓉名義使用之帳戶，自屬被告現存之婚
        後財產。
      被告以兩造之子田明倫名義存放於中國信託銀行活儲帳
        號000000000000號及支票存款帳號000
        000000000號之存款，分別於九十三四月十二
        日有六千四百九十五元及九十三年六月七日時存款為零
        。是前開帳戶內之六千四百九十五元自屬被告現存之婚
        後財產（參卷二該行九十三年八月三十一日函所附交易
        明細表）。
      被告於中國信託銀行文心分行支存第00000000
        0000號帳戶內，於九十三年二月十六日時之存款為
        二千三百四十元（資料列印時間為九十三年八月二十三
        日，即在九十三年六月十日時點，被告在該帳號之存款
        為二千三百四十元），有該行九十三年八月三十一日中
        信銀作業0000000000０號函所附之交易明細
        表在卷可稽（參卷二該函），則該二千三百四十元自屬
        被告現存之婚後財產。
      關於扣押中之被告所有錢幣等（即田明倫名義存放於第
        一銀行北屯分行）部分，原告主張關於該部分財產係被
        告以兩造之子田明倫名義存放，應列入被告財產計算（
        參九十四年七月六日筆錄）；被告則主張應由原告舉證
        證明係被告以田明倫名義存放（參九十四年七月六日筆
        錄）經查，兩造之子田明倫為七十三年一月十三日出生
        ，現年二十一歲，現仍在服兵役，服役之前在北京大學
        讀書，之前亦無工作，為被告所自承（參九十四年十一
        月二日筆錄），則田明倫當時應無任何所得。至被告於
        九十四年四月十七日準備書狀及被證十六，固主張兩造
        於八十七年間均曾分別贈與田明倫一百萬元，合計二百
        萬元，惟被告主張該二百萬係用於購買股票（此部分詳
        後述），是田明顯無資力購買系爭錢幣等，再者，田明
        倫於前述聲明書亦聲明該保險箱係借予被告使用已如前
        述。是系爭錢幣應為被告以田明倫名義存放於銀行保險
        箱之財產，自屬被告現存之婚後財產。該部分錢幣經華
        聲公司鑑定結果，其價值合計為五萬五千元（包括中華
        民國現行硬幣保存簿內之錢幣、長命富貴玉一塊、項鍊
        一條、玉墜一塊）是該五萬五千元屬被告現存之婚後財
        產，自應列入剩剩餘財產分配之計算。
      假扣押擔保金六十萬元部分：
        原告主張屬被告財產，且田明倫無工作能力，不可能出
        借予被告，應列入分配。（參九十四年四月二十七日筆
        錄）被告則主張該六十萬元是被告於九十三年十二月五
        日向兩造兒子田明倫借貸，田明倫於九十三年十二月九
        日賣股票所得，不應計入分配，並提出借據一紙為證（
        參九十四年四月十七日筆錄、同日準備書狀及被證十六
        ），且主張兩造於八十七年間均曾分別贈與田明倫一百
        萬元，合計二百萬元，並提出國稅機關核發之免稅證明
        書為證等語（參被告九十四年十一月十一日陳報狀）。
        查前開母子間之借貸縱或屬實亦屬本件離婚起訴後之債
        務，非屬九十三年六月十日存在之債務，不得以被告債
        務而於剩餘財產分配時扣抵。況前開國稅機關出具之免
        稅證明書，僅能證明兩造於八十七年間曾贈與兩造之子
        田明倫各一百萬元，然該二百萬元是否即為被告主張之
        轉為田明倫股票，再經變賣股票後，將變賣所得出借予
        被告，則被告並未舉證證明；而田明倫為兩造兒子，現
        仍在服役中，之前均無工作，為被告所自承已如前述，
        故田明倫既無收入，自無從自行經營股市買賣，亦無證
        據證明田倫於八十七間獲贈二百萬後將之用為購買本件
        股票之證據（按依被告所提卷三之被證十六所示，僅有
        九十三年十二月九日出賣股票之紀錄，並無自八十七年
        獲贈後有利用該二百萬元資金買賣股票之紀錄）是縱田
        明倫曾持有股票，其股票亦應為被告以田明倫名義所經
        營，故其出賣股票所得仍應屬被告所有之財產，則本件
        擔保金六十萬元，為被告九十三年六月十日存在之婚後
        財產（於起訴後始提供做為假扣押之擔保金），自應列
        入被告之剩餘財產計算分配。
      關於車號為Ｍ七─三九九七號吉普車一輛，原告主張為
        被告財產，應列入分配；被告則主張該車現為「英之花
        設計坊」名下，該車雖原為被告名下，但在起訴前即已
        變更為英之花設計坊名下，該花坊是被告與人合夥（參
        九十四年四月二十七日筆錄）經查，該花坊之合夥人為
        被告與兩造之子田明倫，而田明倫目前在服役，之前在
        北京大學讀書並無工作能力，為被告所自承，已如前述
        （參九十四年十一月二日筆錄）。是系爭吉普車現雖登
        記為前開花坊名下，惟該花坊為被告與兩造之子田明倫
        所合夥，其子之前既無任何工作及資力，則該花坊之實
        際出資應仍為被告一人，該車雖由被告名下變更為花坊
        名下，惟仍屬被告現存之婚後財產，應計入剩餘財產核
        算。又被告於九十四年九月三十日具狀稱該車於八十八
        年時為原告所有，其後始為被告所有，應屬被告無償取
        得之婚後財產等語（參卷四九十四年九月三十日被告民
        事準備書狀），惟縱或原告所贈與被告，然夫妻間之相
        互贈與非屬無償取得之財產已如前述，是仍應列為被告
        現存之婚後財產。而該車輛經華聲公司鑑定結果，於九
        十三年六月十日當時之價值為四十五萬元，該價值自屬
        被告婚後之現存財產核算剩餘財產甚明。
      原告主張被告持有東洋休閒觀光股份有限公司附設東洋
        棕梠湖鄉村俱樂部之創始會員資格保證書，其會員保證
        金為一百二十萬元，有該公司呈報之會員資格保證書及
        入會契約書在卷可參（參卷三），是該保證金自應列為
        被告現存之婚後財產。被告對於持有該保證書不爭執，
        惟主張該金額係原告支出，且東洋公司目前財務困難而
        無法退還保證金，應以東洋公司可退還之金額計入被告
        財產分配（參九十四年九月十四日審理筆錄）經查，東
        洋公司九十四年十月二十一日東洋總字第一００一號函
        覆如該公司欲退還保證金，應抵繳保證金百分之二十手
        續費二十四萬元，餘額九十六萬元可退還被告，有該函
        在卷可憑。惟一百二十萬元係被告加入會員當時所繳之
        保證金，須於被告退出會員後，始有扣除手續費二十四
        萬元之問題，乃被告迄九十三年六月十日本件起訴離婚
        時並未聲請退費，是該會員資格保證金自應以當初之一
        百二十萬元計其價值而列入被告現存之婚後財產。至被
        告主張前開保證金係原告所支出乙節，已為原告所否認
        ，惟縱或屬實，依夫妻間贈與並非無償取得已如前述，
        該會員資格既為被告本人，縱為原告所贈與，亦應列入
        被告現存之婚後財產計算，附此敘明。
      關於扣押中之被告所有珠寶及金飾（即施淑惠名義存放
        於花旗銀行文心分行之金飾，細目品名詳如鑑定報告所
        載）部分：
        (1)原告主張該珠寶為被告現存之婚後財產財產，已為執
          行處扣押中，應列入被告剩餘財產分配；被告則主張
          該珠寶係原告將其執業所得金錢部分交予被告，被告
          以該金錢購買前開珠寶，是前開珠寶性質屬被告無償
          取得之財產，依法不列入剩餘財產之計算（參被告九
          十四年三月三十日準備書狀）；惟被告復於九十四年
          九月三十日另具狀（參卷四）主張系爭珠寶中有部分
          係結婚時被告雙親所贈與之嫁粧，並主張黃金項鍊、
          王珮項鍊、白金項鍊、金戒指、鑽戒、翠玉鑲鑽戒指
          、黃金手鐲、白金手鐲、翠玉耳環等首飾，皆為被告
          雙親贈與被告之嫁粧，另其中金錶、玉戒指、玉飾鑲
          鑽耳環、鑽石手鍊、翡翠項鍊等係原告於被告生日、
          結婚紀念日、母親節所贈，有部分則為原告向珠寶商
          己○○（按被告已聲明捨棄通知到庭作證）購買贈與
          被告等語。又被告於本院九十四年十一月十一日到庭
          指認其母親所贈與之珠寶外，另陳稱系爭珠寶中除前
          開指認為其母親所贈與之嫁粧外，有部分係其於訂婚
          時其公公（即原告父親）所贈與（提出照片三張為證
          ），其餘珠寶都是原告在母親節、生日及結婚紀念日
          等特別節日帶伊到店裡購買給伊，沒有一樣是原告給
          伊錢，伊再去購買等語（參前開筆錄），姑不論被告
          無從證明所提出三張照片中其身上所佩戴之珠寶即係
          假扣押中之系爭珠寶，就被告前開主張，系爭珠寶等
          究係被告前所主張均係以原告所交付之金錢所購買而
          主張無償取得，或其後主張之有部分珠寶係被告雙親
          所贈與，部分係原告所贈；或除其所指認為母親所贈
          及公公所贈之外，其餘均為原告帶伊至珠寶店所購買
          ，被告前後主張不一。又兩造結婚已逾二十三年（七
          十一年三月七日結婚），被告與證人即被告大嫂童月
          昭到庭指認有部分珠寶為兩造結婚時被告母親所贈（
          被告母親雖到庭，惟表示其視力不佳，無法辨識）惟
          被告與證人即其大嫂辛○○之指認差異甚大，渠二人
          之指認雖有相同之處，惟因指認範圍特定（均就鑑定
          報告書中八張照片為指認），本即存在可能指認相同
          之概率，然渠等指認卻有極大差異。又證人辛○○為
          被告至親，渠等所為証詞難免偏頗，被告亦未能提出
          購買珠寶之證明文件（如保證書），自難僅憑在特定
          範圍內之證物由被告至親之指認與被告指認有部分相
          同，即遽認渠等所指認之珠寶即屬被告於二十餘年前
          結婚時母親所贈與之珠寶；縱或被告於訂婚照中確有
          佩戴珠寶或其他首飾屬實，惟被告既不能證明其於訂
          婚時所佩戴之珠寶、首飾即為前述扣押中之系爭珠寶
          ，自無從於系爭珠寶中以無償取得之財產而主張取回
          。
        (2)至被告主張系爭珠寶中部分係以原告平日所交付之金
          錢購買或部分珠寶為原告於被告生日、母親節或結婚
          紀念日所贈與，因而主張無償取得。惟查，民法第一
          千零三十條之一第一項第一款所謂無償取得之財產，
          係指夫妻之一方於取得之財產時，他方有贈與該財產
          之意思表示始足當之，且主張無償取得者應負舉證責
          任。如夫妻之一方僅將其平常工作所得交付他方而無
          任何贈與之明示者，應屬夫妻間財產之管理行為，而
          非屬於受領該財產之夫妻一方之無償取得之財產。本
          件原告於本件起訴狀內縱有述及將其執業醫師所得金
          錢交予被告，惟並無將該金錢贈與被告之明示，是原
          告於起訴狀固有自認交付其執業所得金錢予被告，惟
          並未自認有贈與該金錢之意思，該財產自非屬被告無
          償取得之財產。況兩造屬夫妻關係，原告為執業醫師
          ，將其執業所得金錢交予被告，應係交予被告管理該
          財產，尚不得以有所得之配偶，將其工作所得之金錢
          交付與無金錢收入之配偶即遽指為贈與行為，否則，
          夫妻間如謂夫妻一方將其平常工作所得全部交付他方
          即屬他方無償取得之財產，而他方於夫妻離婚計算剩
          餘財產時得主張為無償取得而予以扣抵，則對有工作
          收入之一方將其所得交付他方，於夫妻離婚分配剩餘
          財產時，顯失其公平，此當非民法一千零三十條之一
          第一項第一款所稱無償取得之本旨。是本院認原告將
          其執業醫師所得金錢交付被告，應屬夫妻間之財產管
          理行為，而非無償贈與被告，被告亦未舉證證明原告
          將其執業所得交付被告即屬贈與，則本件被告將原告
          交付之金錢購買前開珠寶等物，該珠寶等物即非被告
          無償取得之財產甚明。
        (3)又縱或系爭珠寶均屬原告贈與被告，則參本院前述認
          為夫妻間之贈與非民法第一千零三十條之一第一項第
          一款所指之其他無償取得之財產，係屬有償取及剩餘
          財產之預付（參前述丙二），自應算入被告現存之婚
          後財產核算。
        (4)系爭珠寶等於九十三年六月十日當時之價值經華聲公
          司鑑定結果為一百九十八萬三千九百十七元（元以下
          四捨五入計算）。雖原告對該項鑑定存有疑義，惟前
          開鑑定機關為兩造合意選定之鑑定機關，而系爭珠寶
          之價值確如前述，亦經鑑定證人洪振剛到庭結證屬實
          ，原告既無證據足認鑑定係屬錯誤，尚難以其主觀上
          認定之珠寶價值與鑑定結果之價值有差異，即遽認鑑
          定機關所鑑定之價值不實已如前述。是系爭珠寶既均
          屬被告現存之婚後財產，自應列入被告剩餘財產而為
          分配。至被告九十四年九月三十日具狀主張「因被告
          曾於開庭時主張主張該批珠寶價值二百萬元，原告則
          願以二百萬元向被告購入，是兩造就該批珠寶協議其
          價值為二百萬元。」等語，惟查珠寶之價值如何，除
          兩造就其價值已達成協議外，應由專業機構鑑定其價
          值，原告縱於訴訟中回應被告主張珠寶如僅價值二百
          萬元，則原告願依此價格向被告購買，應屬訴訟之攻
          擊防禦方法，尚非據此即謂兩造已協議該批珠寶價值
          為兩百萬元，況其後兩造亦已達成協議由華聲公司鑑
          定該批珠寶之價值，是縱認兩造對該批珠寶之價值曾
          達成二百萬元價值之協議，亦已由兩造後來均同意依
          鑑定機關鑑定其價值之合意所變更，自無從再主張前
          曾達成二百萬元協議之事，併予敘明。
      關於訴外人施淑惠名下台灣銀行水湳分行存款四百二十
        萬二千一百六十三元部分：
        原告主張應列入被告剩餘財產分配；被告則主張至九十
        三年七月十六日前該帳戶內之存款為三十六萬四千九百
        九十五元。原告另主張該帳戶於九十三年七月十六日十
        六時五十二分十三秒時曾有四千零三十二萬元之支出，
        顯屬不可能等語。經查，前開第0000000000
        00號帳戶於九十三年六月四日時之存款為三十二萬四
        千一百七十七元，而下一交易日為九十三年六月二十一
        日，有被告提出之被證六在卷可參（見卷二該行九十三
        年八月十九日水湳營字第０九三０００三三０六一號函
        所附交易明細表及被證六）。本件離婚起訴日為九十三
        年六月十日，是該帳戶存款於九十三年六月十日之狀態
        應為三十二萬四千一百七十七元，則該三十二萬四千一
        百七十七元應屬被告現存婚後財產，自應列入被告剩餘
        財產之分配。
      關於原告提出被告所有基金、債券部分（合計一百三十
        七萬三千九百十五元）部分，被告主張此非被告現存之
        婚後財產，因該等財產均非在離婚起訴時存在等語。經
        查，依原告在卷二附表一所列之前開被告財產，其日期
        載明為八十八年九月二日、八十八年五月二日、八十九
        年三月二日、八十九年二月十九日、八十九年五月二日
        、八十九年十二月二十日、九十年五月十四日。是前開
        財產縱曾屬被告所有，惟於前述基準日是否存在而屬被
        告現存之婚後財產？原告就該此並未舉證證明之，且原
        告亦未能舉證證明被告有惡意處分前開財產之情形，依
        民法第一千零三十條之一第一項規定，原告既不能證明
        前開財產為被告現存之婚後財產，自無從將之列入剩財
        產分配。
      關於台中市○○路四四二號房屋租金部分：
        原告主張系爭房租均由被告收取，五年租金二百四十萬
        元，並提出房屋租賃契約為證（每月租金四萬元），且
        原告對於每月扣除四千元稅額部分不爭執（參九十四年
        四月二十七日及同年六月三日筆錄）；被告則主張該屋
        租期僅二年，且所收租金都是以支票存進被告帳戶，與
        被告前開存款混同，是租金已轉為存款，如列入計算會
        變成重複計算被告財產等語（參九十四年四月二十七日
        及同年六月三日筆錄）。經查，依原告提出之租賃契約
        書所載（參卷三證物二０），該房屋之租期係自九十一
        年九月五日至九十三年九月四日，且被告主張租金收入
        已以支票存入被告前開帳戶內而成為被告存款之一部分
        ，而存款部分既已列入被告現存財產，參諸被告提出之
        被證十一（見卷三被證十一）所載，前開租金收入應與
        被告存款混合而以被告在該帳戶內存款列為被告現存之
        婚後財產，自無從單就租金部分自該帳戶存款分離而計
        算，以免與前述被告存款重複計算。是縱被告有前開租
        金之收入，然原告既無證據證明該租金收入另以其他方
        式存在而屬被告現存之婚後財產，自不得再將租金收入
        單獨列為被告現存之婚後財產而計訴被告剩餘財產。
      關於台中市○○路○段三八０號騎樓租金部分：
        原告主張被告有租金收入二十萬七千元；被告則主張：
        租金收入已與存款混同（九十四年四月二十七日筆錄）
        不應再單獨列入被告財產計算等語。經查，參灼前述
        說明，原告不能證明前開租金收入屬被告現仍存在之婚
        後財產，自不得將租金受入與被告存款分離而單獨計算
        。
      關於被告九四年九月十四日狀主張被告尚有下列二種債
        務應扣除部分：
        (1)被告承租台中市○○○路五七號店面經營花店租金計
          二十八萬二千元，原告主張該租金業經被告以支票給
          付完畢，並非屬被告現存之債務（參九十四年十一月
          二日筆錄），經查，依被告所提出之租約末端之附表
          所示（參卷三被證十五），被告之租金均以支票支付
          完畢，並經出租人李旺之女兒李靜宜簽收在案，且已
          支付至九十五年八月五日之租金，有被告提出之前開
          租約可證。是前開租金非屬被告於九十三年六月十日
          存在之債務甚明。
         (2)被告主張應將其所支付之本件系爭動產、不動產之
           鑑定費用四萬三千八百七十四元及追加律師費五萬
           元等再列入其債務。經查，訴訟程序中之鑑定費屬
           訴訟費用之一部分，且業經被告於起訴後即九十四
           年間訴訟進行中支付完畢，非屬九十三年六月十日
           本件離婚起訴時存在之債務，自不得列入被告之債
           務而於剩餘財產分配中扣除至明。另律師費則屬被
           告於本件起訴後訴訟行為自認必須之費用，亦非屬
           九十三年六月十日存在之債務，自非得自被告剩餘
           財產分配中扣除，應屬無疑。
      關於被告九十四年九月三十日具狀認屬被告有無償取得
        財產：
        (1)嫁庄一百五十萬元部分：
          被告主張該一百五十萬元支票係由原告父親田東收受
          後，再分別於七十年九月二十七日、十月十八日及七
          十二年七月五日各以五十萬元支存入被告帳戶內等語
          。經查，前開一百五十萬元嫁粧縱於七十年間曾屬被
          告所有，惟依民法第一千零三十條之一第一項規定，
          以「現存」之婚後財產為限，原告否認有該嫁粧存在
          ，被告於九十四年十一月二日主張該一百五十萬元已
          與其他財產混同，無法特別指明存在於何處等語。是
          被告既未能證明該二十三年前之嫁粧一百五十萬元現
          仍存在，則該一百五十萬元縱屬被告於婚姻關係存續
          中取得之財產，非屬被告「現存」之婚後財產甚明，
          被告自無主張自其現存財產中扣除。
        (2)被告主張八十年十二月十五日及八十五年十二月二十
          六日被告母親各贈與被告一百萬元，合計二百萬元，
          屬被告無償取得之財產，不計入剩餘財產計算等語。
          原告則否認之。經查，前開二百萬元縱為被告母親贈
          與被告，惟被告並未能證明於九十三年六月十日時仍
          屬存在，非屬被告現存之婚後財產，自無從扣除。
      至被告另主張於九十四年三月七日、九十三年九月二十
        日、九十四年二月二十一日、九十四年三月二十九日向
        其胞兄王正雄分別借款六萬零四百元、十萬元、七萬元
        、一萬元，並提出借據、支票及存摺等為證（參卷三被
        證十二）及於九十四年九月八日再向王正雄借款四萬一
        千七百八十五元（參卷三被證十六，按即做為支出本件
        相關財產之鑑定費及律師費，詳前述(2)所述），惟查
        ，該筆債務縱屬實，亦非於九十三年六月十日時存在之
        債務，自不得列入剩餘財產分配之計算，否則，如夫妻
        於起訴離婚後再生之債權債務可列入剩餘財產之債權債
        務計算，對離婚訴訟中夫妻之剩餘財產計算顯失公平，
        此亦為新修正民法第一千零三十條之四但書規定夫妻婚
        後財產範圍（含債權債務）及其計算標準「以起訴時為
        準」之立法意旨，此觀之該條立法理由即明已如前述。
        是被告前開債務既於本件起訴離婚之後所生，縱或屬實
        ，亦不得計訴剩餘財產分配之計算甚明。
      關於華碩電腦等合計一百零八萬八千六百九十元部分，
        因原告不再主張，故不列入被告財產分配（參九十四年
        四月二十七日筆錄）。另關於國泰世華商銀保險箱內原
        告所有中華人民共和國金幣二枚及香港紀念金幣一冊內
        之金幣六枚，兩造已於本院九十四年六月三日達成協議
        ，由兩造各自取回其中一枚及三枚，故此部分不再列入
        分配，附此敘明。
      綜上所述，被告所有應列入剩餘財產分配之動產總額為
        一千一百八十四萬六千二百五十六元（0000000＋96656
        5＋0000000＋68＋216＋0000000＋3244＋139475＋3731
        ＋30387＋277747＋6495＋2340＋55000＋600000＋4500
        00＋0000000＋0000000＋324177＝00000000）
（二）不動產部分：
      關於被告所有坐落台中市○○○段三三六之四二地號土地
      及其上建物（台中市○○路四四二號）台中市○○○段二
      二之一五二號土地及其上建物（台中市○○路○段三八０
      號）之價值合計二千二百二十二萬元，為兩造所不爭執（
      參九十四年四月二十七日筆錄）然被告對於該二筆不動產
      為其名下財產及價值合計為二千二百二十二萬元固不爭執
      ，惟辯稱係原告以其資金購買後登記為被告名下，屬被告
      無償取得之財產，且原告於起訴狀內亦為自承。原告則主
      張因財產都是被告在管理，所以直接登記在被告名下（參
      九十四年六月三日筆錄）經查，民法第一千零三十條之一
      第一項第一款所謂無償取得之財產，係指夫妻之一方於取
      得之財產時，他方有贈與該財產之意思表示者始足當之，
      且主張無償取得者應負舉證責任。又如夫妻之一方僅以其
      工作所得之金錢購買不動產而逕為登記他方名下，而無任
      何贈與之意思表示者，應屬夫妻間財產之管理行為，而非
      屬於夫妻一方之無償取得之財產，蓋不動產之登記非僅以
      贈與為原因，尚包括信託管理或借名登記等，尚難僅以登
      記為配偶之一方，即遽認有贈與之意思。本件原告於本件
      起訴狀內縱有述及將其執業醫師所得金錢購買不動產登記
      為被告名下，惟並無將該不動產贈與被告之明示，是原告
      充其量僅自認有將不動產登記在被告名下，惟並未自認將
      該不動產贈與被告，是前開被告名下之不動產自非屬被告
      無償取得之財產。況兩造屬夫妻關係，原告為執業醫師，
      被告並無工作，原告基於被告係夫妻財產管理者之意思而
      以其執業所得購買前開不動產而當記為被告名下，應係交
      予被告管理該財產之意思，被告並未能舉證證明前開不動
      產係其無償取得，尚不得以將不動產登記為被告名下之行
      為遽指為贈與行為。是本院認被告為兩造夫妻財產之實際
      管理者，而原告為執業醫師，以其執業所得購買前開不動
      產並將之登記為被告名下，應屬夫妻間之財產管理行為，
      而非無償贈與被告。退步言，縱或前開不動產為原告贈與
      被告，則揆諸首揭關於民法第一千零三十條之一之立法意
      旨、外國立法例等，認夫妻間贈與並非無償取得，係屬有
      償取得與剩餘財產之預為給付。綜上所述，則前開不動產
      非被告無償取得之財產，縱屬贈與取得，惟夫妻間之贈與
      既非屬無償取得已如前述，是前開不動產自應列入被告剩
      餘財產之核算。前開不動產之價值合計二千二百二十二萬
      元，為兩造所不爭執，自應將該價值列入被告現存之婚後
      財產而計入剩餘財產之分配。
（三）被告現存之婚後總財產為三千四百零六萬六千二百五十六
      元（00000000＋00000000＝00000000）
七、兩造剩餘財產為被告即反訴原告多於原告即反訴被告，其剩
    餘財產之差額為二千五百五十三萬二千九百二十元（000000
    00－0000000＝00000000）
八、按法定財產制關係消滅時，夫或妻現存之婚後財產，扣除婚
    姻關係存續中所負債務後，如有剩餘，其雙方剩餘財產之差
    額應平均分配，依前項規定平均分配顯失公平者，法院得調
    整或免除其分配額，民法第一千零三十條之一第一項前段及
    同條第二項分別定有明文。觀之該條立法意旨「為因應具體
    個案之需要，如夫妻一方對於婚姻完全未提供協力或貢獻，
    且經法院審酌後雖予酌減亦難符公平時，應予法院得免除其
    分配額之權利，爰於第二項增列『或免除‧‧』之規定」是
    除夫妻之一方對於婚姻完全未提供協力或貢獻者外，夫妻剩
    餘財產之差額應平均分配。本件原告雖主張「原告完全信任
    被告，財產均交由被告管理，詎被告竟背叛原告，與人通姦
    ，如平均分配剩餘財產，即顯失公平。」等語（參原告起訴
    狀）。惟查，原告為執業醫師，兩造婚姻關係存續中有形財
    產之增加固由原告貢獻較多；惟被告以妻子身分安頓家庭，
    照顧子女及處理家中事務，提供原告安定之執業環境，雖被
    告其後有前述逾越夫妻間對異性交往之社會規範等情，惟於
    此之前，實難謂被告對婚姻「完全未提供協力或貢獻」，是
    本院認兩造剩餘財產二千五百五十三萬二千九百二十元應平
    均分配即被告應給付原告該差額之二分之一即一千二百七十
    六萬六千四百六十元。
九、至原告主張被告自八十九年間因兩造感情生變，意圖減少原
    告對於剩餘財產之分配，而借用他人帳戶、保險箱使用，應
    依民法第一千零三十條之三規定，於法定財產制關係消滅前
    五年處分者，予以追加該財產等語。惟查，被告固有向訴外
    人施淑惠、田明倫等人借用帳戶或保險箱存提款、存放財物
    等情，已如前述。惟借用他人帳號、保險箱或因稅務或其他
    原因不一，原告既乏證據證明被告係意圖減少原告對於剩餘
    財產之分配而處分其財產，尚難據此即謂被告有意圖減少原
    告對於財產之分配而處分財產。再者，就被告前開帳戶內之
    存提款情形觀之，亦無證據證明被告係意圖減少原告對於剩
    餘財產之分配而處分其財產，是被告縱有於法定財產制關係
    消滅前五年內就其帳戶內之款項為存、轉、提之使用，亦不
    得遽論被告當時有減少原告日後對於剩餘財產分配之意圖，
    況原告指稱之被告在三信商銀之債權亦經本院假扣押在案，
    被告無從處分，有被告提出之本院九十三年度執全字第二七
    一五號假扣押執行卷可參，則原告前開主張自難採認。
丁、綜上所述，本訴部分應准原告與被告離婚，原告請求被告給
    付一千二百七十六萬六千四百六十元，及自起訴狀繕本送達
    被告翌日即九十三年六月十八日起至清償日止，按年息百分
    之五計算之利息範圍內為有理由，應予准許，逾此部分之請
    求為無理由，應予駁回，並就原告勝訴部分（離婚部分除外
    ）酌定相當之擔保金額准兩告得為假執行或免為假執行，而
    原告敗訴部分，其假執行之聲請即失所附麗，應併駁回。就
    反訴部分，准反訴原告與反訴被告離婚，原告其餘之請求均
    為無理由，應予駁回，原告其餘之訴既經駁回，則其假執行
    之聲請即失所附麗，應併駁回。
肆、本件事證已臻明確，兩造其餘主張業經審酌，惟與判決結果
    不生影響，爰不一一論述，併此敘明。
伍、結論：本件兩造之訴，為一部有理由，一部無理由，依民事
    訴訟法第七十九條、第三百九十條第二項及第三百九十二條
    第二項規定判決如主文。
中　　華　　民　　國　　94　　年　　11　　月　　30　　日
                  家事法庭　　　法　官　簡賢坤
以上為正本係照原本作成。
如對本判決上訴，須於判決送達後二十日內，向本院提出上訴狀
，同時表明上訴理由（須附繕本）。
中　　華　　民　　國　　94　　年　　11　　月　　30　　日
　　　　　　　　　　　　　　　　書記官